最高法院民事判決　　　　　　　　　　　　　　　　八十七年度台上字第六七七號
　　上　訴　人　念 燕 鑾
　　訴訟代理人　薛 柏 三律師
　　　　　　　　邱 六 郎律師
　　被 上訴 人　林陳淑蓮
　　　　　　　　陳 淑 茱
　　　　　　　　陳 淑 茗
　　　　　　　　陳 賀 得
　　　　　　　　陳 炳 祥
　　　　　　　　陳 文 生
　　　　　　　　楊陳淑貞真）.
　　　　　　　　陳張志貞
　　　　　　　　陳 志 斌
　　　　　　　　陳 雙 敏
　　　　　　　　陳 婷 婷
右當事人間請求拆屋還地等事件，上訴人對於中華民國八十五年十二月十七日台灣高
等法院第二審判決（八十五年度上字第五一六號），提起上訴，本院判決如左：
    主  文
上訴駁回。
第三審訴訟費用由上訴人負擔。
    理  由
本件被上訴人主張：坐落台北市○○區○○段二小段二○九之一號土地為伊全體所共
有，其中如第一審判決附圖所示甲部分面積二二平方公尺、乙部分面積十九平方公尺
（下稱系爭土地），自民國四十六年間起即出租與上訴人，上訴人並於系爭土地甲部
分（原判決誤載為乙部分）土地上蓋二層鋼筋水泥建物即門牌號碼台北市○○街一○
七號房屋，現供一審共同被告王炳南居住使用，雙方自六十一年起迄七十一年十一月
三十日止均訂有租約，約定租金以公告時價百分之五計算，嗣上訴人自七十二年十二
月起即拒付租金，經伊限期催告仍不給付，伊乃於八十四年八月四日通知終止租約，
惟該終止租約之存證信函未為上訴人招領，因以起訴狀繕本之送達為租約終止之意思
表示等情。求為命王炳南自系爭房屋遷出，上訴人將房屋拆除，並將系爭土地返還與
伊，及給付如第一審判決附表(二)所示之租金及其法定遲延利息與附表(四)所示之損害金
之判決（第一審判命王炳南應自系爭房屋遷出，上訴人應將系爭房屋拆除返還土地，
並給付如第一審判決附表(二)所示之租金及其法定遲延利息與附表(三)所示之損害金，駁
回被上訴人其餘之請求，被上訴人就其敗訴部分，未據聲明不服。上訴人及王炳南上
訴二審後，原審將第一審判決主文第三項所命上訴人給付被上訴人陳文生、陳淑茗、
陳淑茱、陳炳祥、楊陳淑真、陳賀得、林陳淑蓮各超過新台幣（下同）三萬七千三百
二十一元本息；給付被上訴人陳志斌、陳婷婷、陳張志貞、陳雙敏各超過四萬四千五
百七十三元二角五分本息部分廢棄，改判駁回被上訴人該部分之訴，並駁回王炳南之
上訴及上訴人其餘之上訴。被上訴人及王炳南就其敗訴部分，均未據聲明不服，已告
確定）。
上訴人則以：伊自七十二年十二月一日起未付租金與被上訴人之事實固不爭執，惟被
上訴人於四十六年間即承諾將系爭土地出售與伊，竟不履約，且六十六年間被上訴人
同意給付伊已搬遷公路局宿舍之補償費三十萬元，迄未給付。伊得以該三十萬元本息
抵付本件欠租，又被上訴人請求給付租金超過五年部分已罹於時效等語，資為抗辯。
原審依審理之結果，以：被上訴人主張之事實，業據其提出土地登記簿謄本、土地租
賃契約書、存證信函為證，並經第一審會同地政事務所人員勘測屬實，有勘驗筆錄及
土地複丈成果圖在卷可稽，且為上訴人所不爭執，堪信為真實。上訴人雖辯稱被上訴
人曾於六十六年承諾將該基地出售予伊，嗣竟不履約，且被上訴人於六十六年間曾同
意給付伊已搬遷另件公路局宿舍之補償費三十萬元，迄未給付，伊得以該三十萬元本
息抵付本件欠租云云，並提出兩造六十二年之土地租賃合約及六十六年公路局東園街
一○一巷（民和街）宿舍有關遷移問題決議事項及郭以續律師函為證，惟為被上訴人
所否認。經查該土地租賃合約僅於第二項後段載明：「租期到期（指六十四年十一月
三十日）經乙方（指被上訴人）同意甲方（指上訴人）應以時價向乙方購買該基地；
否則甲方應無條件退還基地給乙方，時價以契約時協定為準協議」等語。被上訴人否
認兩造於租期屆滿時就系爭基地曾訂有買賣契約，上訴人亦未能提出兩造於六十四年
十一月三十日租期屆滿時曾訂有買賣契約之證明，參以兩造於前開租期屆滿後，反另
協議由上訴人續租六年，期間至七十一年十一月三十日止，為上訴人所不爭，並有被
上訴人提出兩造續訂之土地租賃契約書附卷可稽，益見兩造於六十四年租期屆滿後，
並未就系爭基地訂立任何買賣契約。又上開公路局現住戶之決議事項，僅係公路局宿
舍現住戶之協議，被上訴人並未參與，事後亦未簽章同意，自不受其拘束。且依該決
議之內容觀之，係各現住戶如何分配使用搬遷補償費之事宜，與地主即被上訴人無關
。上訴人所舉證人即其前夫梁鳴蟬之證言，與事實不符，尚無足採。至郭以續律師函
係通知上訴人等拆遷戶共九人之函件，依其內容亦無法資為被上訴人應給付上訴人補
償費三十萬元之證明。況此金額亦與上訴人提出之前開公路局現住戶六十六年間之決
議書第三項之補償標準不合。上訴人既始終無法提出被上訴人應給付其三十萬元之補
償費之確切證據及其計算方式，則其辯謂以該補償費及利息抵銷所積欠被上訴人之租
金云云，即非有據。至上訴人另提出陳振家四十六年至五十四年收受土地價款之同意
書收款證明等影本七紙，主張兩造於四十六年間就系爭土地已訂有買賣契約乙節，被
上訴人否認上開收款證明等影本為真正，上訴人亦未能提出其原本以供辨認，且該七
紙影本之內容，僅載明為土地使用讓渡同意書，或台灣省公路工會代收租金款之證明
，或轉交地主地租之證明，均不足以證明兩造間就系爭土地確有買賣關係存在。又上
開土地使用讓渡同意書僅由共有人中之陳振家一人簽名，既不能證明已得全體共有人
之同意，依法亦屬無效。況兩造於四十六年間就系爭土地果已訂有買賣契約，則上訴
人嗣後何須再續租該基地。而上訴人所舉證人陳謝彩嬌、張哲倫及梁鳴蟬均結證稱兩
造就系爭房屋基地之買賣並未談成等語，均不足為上訴人有利之認定。綜上所述，上
訴人就系爭土地與被上訴人間既無買賣關係存在，且自七十二年十二月一日起即未再
付被上訴人租金，所稱被上訴人應給付其宿舍搬遷費三十萬元主張抵銷本件欠租，亦
非可採，則被上訴人於八十四年六月二十一日及同年七月十五日限期催告，上訴人回
信拒付，被上訴人乃以起訴狀繕本送達之日即八十四年十月九日為終止租約之意思表
示，於法有據。兩造間之系爭土地租賃關係既經終止，被上訴人訴請上訴人拆屋還地
，自屬正當，應予准許。被上訴人請求上訴人給付自七十二年十二月一日起至八十四
年六月三十日止之租金，因上訴人就上開租金請求權逾五年部分已為時效抗辯，是被
上訴人得請求上訴人給付租金期間為七十九年七月一日起至八十四年六月三十日止，
依原訂租約約定按當年度公告地價總額年息百分之五計算結果，合計為四十三萬九千
五百四十元。而上訴人自八十四年十月十日本件租約終止後即屬無權占有系爭房屋基
地，上訴人自受有相當於租金之利益，致被上訴人受有損害，被上訴人依不當得利之
法律關係，訴請上訴人自八十四年十月十日起至返還系爭土地之日止，按系爭土地申
報地價即每平方公尺三萬八千七百九十二元八角年息百分之五計算之損害金，亦即每
月六千六百二十七元之損害金，經審酌系爭基地係屬繁榮地段，認以原約定租金之計
算方式，計算損害金，尚屬公平合理，應予准許。前述租金及損害金，均依被上訴人
應有部分，計算上訴人應分別給付被上訴人如原判決附表(二)及第一審判決附表(三)所示
之金額，並就租金加給法定遲延利息。爰將第一審所命上訴人應拆屋還地及給付租金
、損害金，除給付租金金額超過原判決附表(二)所示之金額予以廢棄改判外，餘均予以
維持，並駁回上訴人對上開敗訴部分之上訴，經核於法洵無違背。上訴論旨，仍執陳
詞，並就原審取捨證據、認定事實及解釋契約之職權行使暨贅述之理由，指摘原判決
關於其不利部分為不當，求予廢棄，非有理由。
據上論結，本件上訴為無理由，依民事訴訟法第四百八十一條、第四百四十九條第一
項、第七十八條，判決如主文。
中      華      民      國    八十七    年      三      月    二十七    日
                              最高法院民事第二庭
                                  審判長法官  曾  桂  香
                                        法官  劉  延  村
                                        法官  徐  璧  湖
                                        法官  劉  福  聲
                                        法官  蘇  達  志
      右正本證明與原本無異
                                              書  記  官
中      華      民      國    八十七    年      四      月      十      日
